【裁判字號】    89,上訴,4202
【裁判日期】    891005
【裁判案由】    偽造文書等
【裁判全文】
臺灣高等法院刑事判決                          八十九年度上訴字第四二二號
    上  訴  人
    即  被  告  戊○○
                己○○
    右  一  人
    選任辯護人  曾孝賢
                康文毅
右上訴人因偽造文書等案件，不服臺灣板橋地方法院八十八年度訴字第一○五八號，
中華民國八十九年十月五日第一審判決 (起訴案號：臺灣板橋地方法院檢察署八十八
年度偵字第八七五九號)提起上訴，本院判決如左：
    主  文
原判決撤銷。
戊○○、己○○共同連續意圖為自己不法之所有，以詐術使人將本人之物交付，各處
有期徒刑伍月，如易科罰金，均以參佰元折算壹日。
    事  實
一、戊○○、己○○原係夫妻關係，因己○○與戊○○二人經營海鮮碳烤攤位及生活
    ，須資金周轉，乃於民國（下同）八十六年十月十日，由戊○○出面任會首，召
    集互助會，連會首會員計二十七人，會期至八十八年十二月十日止，約定每會新
    台幣（下同）一萬元，採內標制，於每月十日在台北縣中和市○○街十九號一樓
    會首自宅內開標。詎戊○○、己○○二人，自八十七年三月份起，基於共同意圖
    自己不法所有之犯意聯絡，於附表所示時間，連續在上揭開標地點，由戊○○冒
    乙○○、辛○○、甲○○、丙○○之名義，填載如附表所示標金之標單，僅在標
    單上填載金額，未書寫被冒標者乙○○、辛○○、甲○○、丙○○等人之署押後
    持以投標之，使該活會會員陷於錯誤，誤認係乙○○等會員競標得標，如數交付
    如附表所示之會款予會首戊○○或己○○，戊○○、己○○二人以此方式詐取財
    物，共向乙○○、辛○○、甲○○、丙○○及其他互助會活會會員詐得如附表所
    示之會款。嗣於八十八年一月十日，得標會員庚○○欲向戊○○、己○○收取該
    次標得之互助會款時，發現戊○○、己○○二人於收取會款後逃匿無蹤，始與其
    他會員聯繫而得知上情。
二、案經庚○○、甲○○、乙○○、辛○○、丙○○、林春源（係林源宏以林春源之
    名義參加）訴請臺灣板橋地方法院檢察署檢察官偵查起訴。
    理  由
一、上訴人即被告戊○○於原審及本院調查中已對右揭事實坦承不諱，（詳原審卷二
    第十一頁、第八十三頁、第一○九頁、第一二八頁，本院卷第六十頁筆錄），此
    有證人即活會會員丁○○所提出，被告戊○○向其收取會款時，告訴人丁○○會
    要求會首戊○○在會單上得標者名下簽「許」字，並載明得標日期及標息數額等
    之互助會單影本、被告二人共同逃匿之留言字條各一紙附卷可考（詳偵卷第四、
    七頁），核與告訴人甲○○、乙○○、丙○○、辛○○等人指訴被冒標之情節相
    符，被告戊○○辯稱未在標單上書寫會員之姓名，僅書寫標金而已一節（詳原審
    卷二第十頁背面筆錄），核與告訴人甲○○於原審中稱：「我們標會時直接寫在
    會單上，誰標多少，沒有填寫標單」（詳原審卷一第一九三頁筆錄），及告訴人
    庚○○於原審中經法院詢以：「被告戊○○說她標會時標單只寫金額，沒有寫名
    字，是否實在？」時，其答以：「我有寫我的有名字，其他的可能是他寄的，我
    不知道」等語（詳原審卷二第三十一頁），由是可知，告訴人並未指稱被告戊○○於冒標時，確有在標單上書寫被冒標者之姓名，被告則自始否認為本件冒標時
    有在標單上書寫被冒標者之姓名，且本件未查有相關標單，以証明被告戊○○冒
    標時，確有偽造被冒標者之署押於標單上之事証存在，故尚難以被告戊○○有冒
    標之事實，即認定被告戊○○必於標單上偽造署押，從而被告戊○○於如附表所
    示時間，在台北縣中和市○○街十九號一樓冒被害人乙○○等四人之名，製作未
    載有姓名，僅有金額之標單冒標，以向活會會員詐取如附表所示金額之犯行，應
    堪認定。
二、訊據被告己○○則矢口否認右揭犯行，辯稱：互助會之事伊均不清楚，伊自始至
    終未參與互助會之召集、開標等相關事宜，更未經手會款，且互助會之標單未填
    姓名，僅記載投標數額，伊不曾捏造任何人之簽名，伊原本任職台灣人壽保險股
    份有限公司業務專員，兼營碳烤業有正當之職業與固定之收入，戊○○背著伊在
    外召集互助會擅以其名義跟會、標會，互助會單均為戊○○所填載，其筆跡均為
    戊○○之筆跡，亦可證明伊未參與本件互助會，伊工作完畢回家已疲累不堪，上
    午十一時至下午五時為伊之固定休息時間，不可能亦無必要參與互助會之相關事
    宜，伊除外出經營碳烤攤生意外平時均以中和市○○街十九號為生活起居之中心
    ，而民有街十九號尚另出租供其岳母經營美髮院之用，出入則須取道美髮院，之
    間於美髮院閒話家常，亦人之常情，期間幾度適逢互助會開標伊在場，難以此即
    率認伊有參與本件互助會，伊於互助會開標之際在現場乃極為平常之事，伊雖曾
    搭載戊○○前往永和地區收取會款，惟乃適逢其妻懷孕期間不忍其奔波，此完全
    基於夫妻情誼及確保胎兒使然，伊自始未曾經手互助會款云云。
三、經查：
    (一)右揭事實業據告訴人庚○○、甲○○、乙○○、丙○○、辛○○、丁○○等人
      分別於偵查或原審中指述歷歷，其等指稱乙○○、辛○○、甲○○、丙○○並
      未書立標單標取會款，被告戊○○或己○○卻以其四人已標取互助會前來收取
      會款，由戊○○或己○○或二人一起來向其他會員收取會款，被告己○○有代
      分部分標單，開標時，被告己○○都在場，得標情形如何，被告己○○亦有代
      為告知會腳及協助向會腳收取借款之情形，在八十八年一月十日，因出標單之
      人有十三張，與死會人數應有十二人之數量不符，本來大家協議停標，是被告
      己○○出面向大家說「放心，本會在年底結束前，每人都能拿到錢」，大家始
      同意繼續開標，結果由告訴人庚○○得標，但被告二人卻在收得會款後共同逃
      匿無蹤等情，業據告訴人等指陳明確（詳偵卷第二、三頁告訴狀、第二十二頁
      至第二十三頁筆錄、原審卷一第二十五頁、第三十七頁、原審卷二第一二二頁
      筆錄），其中告訴人甲○○於原審中稱：「他（指被告己○○）常來向我收會
      錢，有時他們夫妻會來收，他怎麼會不知道（召會的事）？且會單是被告己○○交給我的，開標時己○○有在場」、「每次會錢都交給己○○，開標時己○○也都有出面處理」等語（詳原審卷一第一九三頁、原審卷二第一二○頁、第
      一二七頁），；證人李文仁即參與本互助會之死會會員於原審中到庭證述：「
      、、、、八十八年三月戊○○主動跟我聯絡，叫我（會錢）直接交給他，四月
      後我把會錢交給他媽媽，五月、六月電匯二次至戊○○一銀雙和分行戶頭，七
      月在台北市外面交給戊○○，八月在興南夜市交給己○○一次，己○○來收時
      正好戊○○生產，九月在正隆廣場交給戊○○一次，己○○來跟我收會錢時，
      還有給公司聯絡電話（０二）00000000、地址淡水鎮英專陸十號五樓
      」；証人即會員林源宏（以林春源名義入會）於原審中亦供稱：「每個月都是
      己○○載著戊○○過來收錢的」（詳原審卷一第一三三頁、第一三四頁筆錄）
      ；證人即會員陳玉滿於原審開庭時亦證稱：「我參加一會，每次十日下午四時
      ，都在永和市○○街開標，開標填寫標單，當場開標，我幾乎每次都到場，開
      標由戊○○主持，他先生己○○在旁邊看」、「每次均由戊○○或戊○○與己○○一起來收會款」等語（詳原審卷一第三十七頁筆錄）；告訴人甲○○、丙○○於本院中亦為相同之指証（詳本院卷第三十七頁）。
    (二)由上足見，被告己○○於會單中亦參與為會員（詳如偵卷第四頁會單所示），
      於起會時有幫忙交付會單給會員，於倒會前、後均有參與本件會款之收取業務
      ，標會時均有在場，甚或有參與開標之處理，於八十八年一月十日最後一次開
      標時，被告並向在場會員表示該會可順利結束，其他會員始同意繼續開標等情
      無誤。
    (三)被告己○○於原審開庭時自承：「會款用途，他（戊○○）媽媽開美容院，且
      有玩六合彩，我為了我的公司（應係指被告二人經營之海鮮碳烤攤位），後面
      有些會款都是我繳的」等語（詳原審卷一第二十六頁筆錄），被告戊○○則供
      稱：「標到的錢生活上有用到，起會時的錢有用到碳烤業的週轉金」、「碳烤
      業每天淨收入七、八百元到二、三千元之間」、「會錢如果不夠的話會叫他（
      即被告己○○）想辦法」、「（問：妳先生即被告己○○每月交薪水給妳？）
      偶而，我只記得比較大的金額是有一筆六萬元給我，其他就是做碳烤的收入，
      其他就沒有了，他作壽險業，如果一個月沒有招到客戶的話，就沒有收入，他
      收入不定，有時有收入，有時沒收入」、「除了做碳烤業外未做其他生意」、
      「因為沒有錢，要做碳烤業才起會」等語（詳本院卷六十一頁至第六十四頁筆
      錄）；另參照財政部國稅局函覆本院之被告己○○八十六年間全年之綜合所得
      總額為四萬九千五百元，該年度之薪資所得總額僅四萬九千四百四十二元；八
      十七年度則未見有申報暨檢定綜合所得稅之資料，此有財政部台灣省北區國稅
      局淡水稽徵所九十年三月一日函及被告己○○八十六年度綜合所得稅結算申報
      書影本一紙在卷可按（附於本院卷），依上被告二人之供詞及被告己○○之報
      稅資料可知，被告二人在八十六年起會及本件四次冒標時，經濟情況均屬不佳
      ，被告戊○○稱會錢有用於被告二人之生活費用及經營碳烤業之週轉金等情，
      核與二人之經濟情況相合，並與被告己○○於原審調查中稱會款用途有為了「
      我的公司」意指被告二人經營之碳烤業一節相合，此外，參酌被告己○○事前
      有幫忙分發會單與會員，該會進行中有參與幫忙收取會款，起會或冒標所得之
      會款並用於被告二人共同經營之碳烤業及生活費，於無法支應會款時，被告己○○並肩負籌款之責，於八十八年一月十日該會停止前，己○○並出面鼓勵會
      員繼續開標，其後始由被告己○○親筆書寫二人無力承擔會款，將外出打拼之
      字條後停會，被告己○○並與被告戊○○共同逃匿無蹤（此為被告戊○○所承
      認，詳本院卷第六十三頁），有扣案字條一紙在卷可稽（詳偵卷第七頁），由
      是足見，被告己○○確知情並參與被告戊○○之本件冒標行為，其二人就本件
      冒標行為有犯意聯絡及行為分擔，應至堪認定。被告己○○辯稱未參與互助會
      相關事宜，未經手會款云云，顯不足採信；被告戊○○於原審及本院開庭時雖
      供稱：「被告己○○未參與，不知悉」云云，或証人即被告戊○○之弟許家豪
      於原審證稱：「己○○雖在場但他都沒處理，都是我姊姊主持開標事宜，己○○不是會首，不能收錢所以都由我姊姊戊○○收會錢」云云，顯均與事實不符
      ，而為迴護被告己○○之詞，均不足採信。本件事証明確，被告犯行至堪認定
      。
四、核被告二人所為，係犯刑法第三百三十九條第一項之詐欺取財罪。被告二人間有
    犯意聯絡及行為分擔，為共同正犯，又被告每次冒標行為，使數會員受騙而交付
    會款，係一行為而侵害數法益，應從一重處斷。再被告先後多次冒標向活會會員
    詐欺收取會款，核其詐欺時間緊密、且所犯又係同一構成要件之罪名，顯均係基
    於概括之犯意為之，應依連續犯之規定以一罪論，並加重其刑。原審對被告二人
    為論罪科刑，固非無見，但原審判決以被告戊○○自承其所招集之互助會標會時
    ，有會員於標單上寫名字，有的則無，若未書寫名字的，因在場所以知悉為誰所
    參與等語，即認定被告戊○○為本件冒標時，該被冒標之會員必未到場參與標會
    ，被告戊○○為使其他在場會員相信或知悉係誰得標，必偽造他人署押於標單上
    云云，核尚未考慮被告戊○○可能以口頭、或其他辨別方法使在場者知悉何人得
    標，是關於偽造署押、偽造文書等部分之事証，尚屬未超越合理可疑之程度，自
    不能據以認定被告戊○○必有偽造署押及偽造文書之犯行，原審未詳查及此，遽
    行認定被告另犯有偽造文書犯行，尚有未洽，被告二人上訴否認有詐欺犯行，核
    其上訴雖無理由，但原判決既有上開瑕疵，自無可維持，應將原判決撤銷改判。
    爰審酌被告等人擅自冒他人之名義冒標詐欺之意圖在於支應生活及供事業週轉用
    等犯罪之動機、目的、手段、被害人數及詐欺金額多寡、所生危害程度及被告二
    人犯罪後逃匿無蹤，事後被告己○○否認犯行之犯後態度等一切情狀，各量處如
    主文第二項所示之刑，另被告行為後刑法第四十一條第一項前段已修正，本件被
    告犯詐欺罪並處六月以下有期徒刑，依新法得宣告易科罰金，經比較新舊法之後
    ，應適用最有利被告之新法，爰依修正後刑法第二條第一項前段諭知易科罰金之
    折算標準。
五、公訴意旨另以戊○○、己○○二人基於概括之犯意，共同意圖為自己不法之所有
    ，於八十六年十月十日，由戊○○出面任會首，召集互助會，連會首會員計二十
    七人，約定每會新台幣一萬元，會期至八十八年十二月十日止，由戊○○、己○○共同負責於每月十日，在台北縣中和市租屋處開標、收取標金、交付得標會款
    情事，詎戊○○、己○○自附表所示時間起，連續偽造林春源、陳繼德、陳麗娟
    互助會活會會員標單以冒標互助會款，使活會會員陷於錯誤，誤認為各該會員競
    標得標，如數交付會款；另被告二人於冒標如附表被冒標者乙○○四人時，亦有
    偽造署押、偽造文書等行為，因認被告等犯有刑法第二百十六條之行使偽造同法
    第二百二十條、第二百十條準私文書罪及同法第三百三十九條第一項之詐欺取財
    罪嫌云云。惟按犯罪事實應依證據認定之，無證據不得推定其犯罪事實，又不能
    證明被告犯罪者，應諭知無罪之判決，刑事訴訟法第一百五十四條、第三百零一
    條分別定有明文。公訴人認定被告二人前揭犯嫌，無非以告訴人之指述為唯一依
    據，訊據被告二人堅決否認右揭犯行，被告戊○○辯稱：林春源有標，有收據可
    證，陳繼德已標走，陳麗娟有來標，但因最後一會倒了，沒給他錢等語，核與告
    訴人甲○○所陳稱：我有幫陳麗娟、陳繼德標沒錯，陳繼德部分有拿到錢，陳麗
    娟則沒有等情相符。另告訴人張春綢亦證稱會是伊跟的伊先生叫林源宏，林春源
    三字是被告寫的，為何寫林春源伊也不知，伊跟三會，標一會結算情形如收據所
    載，伊才會在收據上簽張春綢等情。由上足見，被告戊○○所辯未冒標林春源、
    陳繼德、陳麗娟等三人之會等語，堪足採信。另關於查無証據足以証明被告二人
    於冒標如附表所示乙○○四人之會時，確有偽造如附表所示被害人乙○○等四人
    之署押，亦如前述，揆諸前揭條文規定，本應就此部分為被告二人無罪之諭知，
    惟公訴人認此部分與前揭有罪之部分為連續犯或牽連犯關係，為裁判上一罪，爰
    就此部分不另為被告二人無罪之諭知，附此敘明。
據上論結，應依刑事訴訟法第三百六十九條第一項前段、第三百六十四條、第二百九
十九條第一項前段，刑法二條第一項前段、第二十八條、第五十六條、第三百三十九
第一項、第五十五條、刑法第四十一條第一項前段，罰金罰鍰提高標準條例第二條，
判決如主文。
本案經檢察官何明楨到庭執行職務。
中      華      民      國    九十      年      三      月    二十一    日
                              台灣高等法院刑事第二十庭
                                    審判長法  官  葉  麗  霞
                                          法  官  李  錦  樑
                                          法  官  黃  瑞  華
被告不得上訴
右正本證明與原本無異。
檢察官如不服本判決應於收受送達後十日內向本院提出上訴書狀，其未敘述上訴之理
由者並得於提起上訴後十日內向本院補提理由書（均須按他造當事人之人數附繕本）
。
                                          書記官  秦  仲  芳
中    華    民    國     九十     年        三      月      廿二        日
附錄：本案論罪科刑法條全文
刑法第三百三十九條
意圖為自己或第三人不法之所有，以詐術使人將本人或第三人之物交付者，處五年以
下有期徒刑、拘役或科或併科一千元以下罰金。
以前項方法得財產上不法之利益或使第三人得之者亦同。
前二項之未遂犯罰之。
附表
┌─────┬────────┬─────────┬──────────┐
│          │                │                  │                    │
│被冒標者  │標單所載金額    │    冒標時間      │冒標所得金額        │
├─────┼────────┼─────────┼──────────┤
│乙○○    │二千元          │八十七年三月十日  │   十六萬八千元     │
│          │                │                  │                    │
├─────┼────────┼─────────┼──────────┤
│辛○○    │二千二百元      │八十七年四月十日  │   十五萬六千元     │
│          │                │                  │                    │
├─────┼────────┼─────────┼──────────┤
│甲○○    │二千五百元      │八十七年八月十日  │   十二萬七千五百元 │
│          │                │                  │                    │
├─────┼────────┼─────────┼──────────┤
│丙○○    │二千九百元      │八十七年十一月十日│   九萬二千三百元   │
│          │                │                  │                    │
└─────┴────────┴─────────┴──────────┘


司法院資訊處製作；財團法人民間司法改革基金會備份。
